臺灣高等法院刑事判決
109年度上易字第496號
上  訴  人  
即  被  告  吳青樺



選任辯護人  吳于安律師
上列上訴人因傷害案件，不服臺灣臺北地方法院108年度易字第8
19號，中華民國108年12月19日第一審判決（起訴案號：臺灣臺
北地方檢察署108年度偵字第7626號），提起上訴，本院判決如
下：
    主  文
上訴駁回。
吳青樺緩刑貳年。
    事  實
一、吳青樺與陳嬿如於民國108年1月1日上午5時許，在址設臺北
    市○○區○○○路0段00號之「錢櫃SOGO店」第116號包廂（下稱
    本案包廂）內參加聚會，吳青樺因陳嬿如碰撞桌子致酒杯、
    冰桶傾倒而心生不滿，竟基於傷害之犯意，持玻璃酒杯丟向
    陳嬿如頭部，致陳嬿如因而受有臉部（額頭）擦傷之傷害。
二、案經陳嬿如訴由臺北市政府警察局大安分局報告臺灣臺北地
    方檢察署檢察官偵查起訴。 
    理  由
壹、程序部分：
    本判決下列認定事實所引用之卷證所有證據（供述、文書及
    物證等），均經依法踐行調查證據程序，檢察官於本院準備
    程序及審理中同意作為證據（見本院卷第85、106頁），而
    上訴人即被告吳青樺（下稱被告）及辯護人於本院準備程序
    中同意作為證據（見本院卷第84至85頁），雖被告於本院審
    理中經合法傳喚無正當理由不到庭，惟應認無相異之主張，
    本院審酌前開證據資料製作時之情況，尚無違法不當及證明
    力明顯過低之瑕疵，其書證部分亦無刑事訴訟法第159條之4
    之顯有不可信之情況與不得作為證據之情形，且均與本案具
    關連性，認以之作為證據應屬適當，故揆諸上開規定，認上
    揭證據資料均有證據能力。
貳、實體部分：
一、本案認定犯罪事實所憑之證據及理由：
    被告於本院經合法傳喚，無正當之理由不到庭，據被告於原
    審中固坦承曾於上開時間在本案包廂內推酒杯，且包廂地板
    有玻璃碎片，惟矢口否認有何傷害告訴人陳嬿如（下稱告訴
    人）之犯行，並辯稱：因有許多酒瓶、酒杯跟酒水往我身上
    灑，我推開過程雖將酒杯推倒，但沒有丟擲告訴人，亦未傷
    害告訴人云云。辯護人於原審中辯稱：被告因在場有人丟酒
    杯場面混亂，遂伸手將酒杯撥開，非朝告訴人方向，亦未主
    動拿酒杯去砸告訴人，無傷害告訴人故意，縱告訴人因而受
    傷亦屬正當防衛或緊急避難；且被告於案發後5小時始就醫
    ，故診斷證明書所載告訴人傷勢無法證明係被告所致，依監
    視器錄影畫面所示，告訴人於被告離開包廂後，多次手指包
    廂內喊叫及衝往包廂，更對自包廂內走出數名男子喊叫、推
    擠，且被告所提影片可見被告離去後包廂內仍有爭執、衝突
    及暴力行為，顯見告訴人之傷勢係於被告離開後始遭包廂內
    之人所為；且依證人唐少鴻所繪之案發現場相對位置圖，告
    訴人剛走出廁所時是以臉部之左側面對被告，告訴人頭部右
    側受傷非被告所為，且證人唐少鴻與告訴人被砸到時位置及
    站立與否之證述矛盾，但均稱僅被告有對告訴人為傷害行為
    ，顯見證人唐少鴻、告訴人之證言均不足採云云。惟查：
（一）被告曾於108年1月1日上午5時許，在本案包廂內聚會，且
      告訴人在同一包廂內受有臉部擦傷之傷害等情，業據告訴
      人於偵查及原審中證述綦詳（見偵卷第47、48頁，原審卷
      第97至102頁），核與證人唐少鴻於偵查及原審中之證述
      相符（見偵卷第48頁，原審卷第90至96頁），復有監視器
      錄影畫面擷取照片、告訴人之馬偕紀念醫院診斷證明書、
      原審勘驗筆錄及截圖等件足資佐證（見偵卷第23至24、19
      頁，原審卷第108至112頁），此部分事實，應堪認定。
（二）告訴人於偵查中證稱：我自廁所出來時，遭被告以玻璃杯
      砸頭部而受傷，我要找被告理論時，被告就跑了，是後來
      透過友人才找到被告等語（見偵卷第47、48頁），復於原
      審中證稱：我在本案包廂內廁所出來回到位置上後，就被
      玻璃杯砸到頭，且玻璃杯破掉，我感到劇痛且右上額頭開
      始流血，我看到時被告已經要離開包廂，且我來不及制止
      ，當場有許多朋友幫我止血，我雖未親眼見及被告丟我，
      但在場其他人有看到，身旁友人亦指向被告並質問「你為
      什麼要丟她」等語（見原審卷第90至95頁），足見告訴人
      於偵查、原審中之證述前後一致。又依原審當庭勘驗現場
      監視錄影畫面：證人陳華緯拉著被告自116號包廂走出後
      ，被告仍往包廂方向走約2步，俟再由證人陳華緯拉被告
      離開監視器畫面，其後告訴人、唐少鴻、余佳霖等人始自
      包廂內走出，且唐少鴻走出時有脫鞋並撥弄襪子，欲將沾
      黏物品丟向地上之舉，而余佳霖持續以布狀物體貼向告訴
      人前額頭上位置等情，有原審勘驗筆錄及截圖可稽（見原
      審卷第107至110、137至139頁），徵以上開勘驗結果，可
      見「包廂內確有玻璃杯破碎」、「告訴人於本案包廂內額
      頭受傷且流血」等節，俱與告訴人前揭證述相符，已足資
      補強告訴人證述之可信性。再者，告訴人因而受有因而受
      有臉部擦傷，亦有告訴人之馬偕紀念醫院診斷證明書（見
      偵卷第19頁）在卷可稽，而上開傷勢與告訴人所證述其於
      案發當日遭被告傷害之方式及受傷部位，亦屬相當而無矛
      盾之處，復衡以告訴人在遭受攻擊後，旋即前往醫院，顯
      無捏造傷勢之可能，均堪認告訴人確因被告前揭傷害行為
      致傷。
（三）證人唐少鴻於原審中證稱：告訴人於上廁所出來時，可能
      不小心將桌上酒杯弄倒，被告就拿起酒杯丟告訴人，告訴
      人因而頭部流血，告訴人遂與被告爭執而往被告方向衝，
      且有告訴人其他朋友在場，我為避免雙方衝突，遂將告訴
      人及被告分開，並請證人陳華緯先帶被告離開包廂，同時
      由證人唐少鴻之女友余佳霖拿衛生紙按住告訴人頭部傷口
      等語（見原審卷第97至100頁），與前揭告訴人之證述大
      致相符，並與前述原審勘驗結果及告訴人之診斷證明書內
      容俱屬一致，益徵被告確有為本案傷害告訴人之犯行，並
      致告訴人受有臉部（額頭）擦傷之傷勢。復衡以證人唐少
      鴻與被告無任何故舊恩怨，衡情應無甘冒偽證重罪追訴、
      處罰之風險，設詞誣陷被告之理，是證人唐少鴻之前開證
      述，自堪採信。
（四）證人陳華緯於原審中證稱：我沒有看到告訴人受傷過程，
      但當時氣氛很尷尬，好像要爭吵了，且有杯子在互丟及罵
      髒話，所以我請被告先出去，我沒有注意到被告有無丟杯
      子，也沒有注意到有無杯子自被告方向丟出或丟往被告方
      向等語（見原審卷第103至107頁），則證人陳華緯雖未親
      眼見及告訴人受傷經過，惟其所證述亦與前揭證人唐少鴻
      所證被告向丟告訴人杯子後，擔心雙方衝突，遂由證人陳
      華緯將被告帶離包廂等情一致，依證人陳華緯僅將被告單
      獨帶離包廂，及被告被拉出包廂後，仍欲往包廂方向前進
      ，始再由證人陳華緯拉被告離開（見原審勘驗筆錄）各節
      ，足認證人陳華緯係為免被告遭告訴人及伊友人追究傷害
      責任肇生衝突，始將被告帶離包廂之情，足徵被告確有傷
      害告訴人之事實。被告為大學肄業，係具有相當智識程度
      之成年人，明知向他人丟擲玻璃酒杯將造成他人傷害，竟
      仍決意為之，其主觀上有傷害告訴人之故意甚明，是被告
      確有傷害告訴人之行為，且有傷害之犯意，最終亦造成傷
      害之結果等節，均堪認定。
（五）被告及辯護人之辯稱均不足採：
    1.辯護人辯稱：就告訴人被砸到時之位置乙節，證人唐少鴻
      證稱「係告訴人一出廁所站立時即被丟到」，與告訴人證
      稱「伊係回到座位上被砸到」之證述間相互矛盾，足見渠
      等證言不足採等語。查告訴人於原審中證稱：伊上廁所回
      到位置上後就被砸到頭等語（見原審卷第90頁），而證人
      唐少鴻於原審中則證稱：告訴人從廁所走出來時遭被告丟
      擲杯子，告訴人當時是站著等語（見原審卷第99頁），是
      就告訴人證述遭被告砸中頭部時之位置，確與證人唐少鴻
      之證述有所不同，惟證人之證述如有前後不符，究竟何者
      為可採，法院仍得本其自由心證予以斟酌，非謂一有不符
      或矛盾，即應認其全部均為不可採信，且證人之證詞具有
      特殊性，與物證或文書證據之客觀性、不變性不同，而人
      類對於事物之注意與觀察，本侷於先天能力之限制，未必
      能如攝影機或照相機般，對周遭所發生或親身經歷之事實
      均能機械式準確無遺地捕捉，亦未必能洞悉事實發生過程
      之每一細節及原始全貌，況常人對於過往事物之記憶，隨
      時日之間隔而漸趨模糊或有失精確，自難期渠能如錄影重
      播般，將過往事物之原貌完全無遺地呈現。此外，因個人
      教育程度、生活經驗、語言習慣之不同，渠表達意思之能
      力與方式，亦容易產生差異，故供述證據常受陳述人個人
      觀察與認知事物能力、記憶存取與退化程度、言語表達與
      描述能力、誠實意願、利害關係、用字遣詞嚴謹程度、對
      所詢問題理解力、主觀好惡與情緒作用、筆錄製作人之理
      解與記錄能力等不同，而有對相同事物歧異供述之情形發
      生，是此歧異之原因，未必絕對係出於虛偽或記憶受外力
      污染所致（最高法院92年度台上字第4387號、99年度台上
      字第6656號判決意旨參照）。依告訴人於偵查及原審中就
      「伊於包廂內廁所走出後遭玻璃杯砸到頭」，「因而欲與
      被告理論」、「被告旋即離開包廂」此等重要情節，均為
      一致之證述，核與證人唐少鴻於原審中證述相符，雖告訴
      人就遭被告砸頭時所在位置之證述與證人唐少鴻之證述略
      有不同，然告訴人於原審中亦證稱：我被砸到時頭部劇烈
      疼痛，看不清楚與被告間有多少人，我看到時被告已要離
      開了等語（見原審卷第92頁），可知告訴人突遭攻擊頭部
      時，頭部劇烈疼痛、驚嚇而未能看清前方及被告位置，其
      所證當時當事人所處位置或有錯誤，亦可能係因記憶日趨
      模糊所致，核與常情無違，自不能逕此認定告訴人之證述
      不可採信，是被告上開所辯尚難憑採。
　　2.辯護人辯稱：被告於案發後5小時始就醫，難認告訴人傷
      勢為被告所致，又依證人唐少鴻所繪之案發現場相對位置
      圖，告訴人剛走出廁所時是臉部左側面向被告，自不可能
      造成右臉傷勢，又被告離開包廂後，告訴人多次手指包廂
      內喊叫及衝往包廂的肢體行為，且對自包廂內走出數名男
      子均有喊叫及推擠之行為，依被告提出影片中可見被告離
      去後包廂內仍有爭執、衝突及暴力行為，顯見告訴人之傷
      勢係於被告離開後始遭包廂內之人所為，而與被告無涉等
      語。惟本案告訴人傷勢係於本案包廂內所致乙節，業如前
      述，並觀以證人唐少鴻所繪之現場位置圖（見原審卷第14
      3頁），可知案發時被告係位於告訴人之左前方，而非辯
      護人所指告訴人以左側面向被告之情，自不足據以為被告
      有利之認定。又告訴人於原審中證稱：我遭被告攻擊前臉
      部原無擦傷，被告離開後，我亦未被他人傷害臉部等語（
      見原審卷第95至96頁），核與證人唐少鴻於原審中證稱：
      我親眼目睹被告用玻璃杯丟告訴人致臉部受傷，此前告訴
      人之頭部、臉部均無傷勢，且案發後到所有人離開包廂為
      止，均未有人攻擊或傷害告訴人之臉部、頭部等語（見原
      審卷第98至101頁）相符，且經本院當庭勘驗錄影畫面：
      某男子拿酒瓶往桌上砸，告訴人身著白衣，並未被砸到，
      與該男子距離約1-2公尺，告訴人與另一名男子、女子，
      有口頭爭執、手部推拉等情，有本院勘驗筆錄在卷可佐（
      見本院卷第86頁），辯護人亦稱該畫面裡並無被告與證人
      陳華緯，其等已經離開等語，益徵被告離去後，並無人攻
      擊告訴人臉部甚明。再者，告訴人於原審中亦證稱：我因
      心情很糟想找朋友講心事，過年又遭不認識的被告攻擊，
      故周遭朋友在安慰我，事後才去就醫等語（見原審卷第93
      頁），核與常情無違，自難僅憑被告臆測包廂內尚有其他
      衝突、喊叫、推擠行為及就醫時間之情，率認被告臉部擦
      傷係被告以外之人所致，自均不足以為被告有利之認定。
    3.辯護人辯稱：被告僅因在場有人丟酒杯，場面混亂，而伸
      手把酒杯撥開，非朝告訴人方向且未主動拿酒杯去砸告訴
      人，縱致告訴人受傷亦屬正當防衛或緊急避難云云。惟按
      對於現在不法之侵害，而出於防衛自己或他人權利之行為
      ，不罰，刑法第23條前段定有明文。正當防衛必須對於現
      在不法之侵害始得為之，侵害業已過去，即無正當防衛可
      言。至彼此互毆，必以一方初無傷人之行為，因排除對方
      不法之侵害而加以還擊，始得以正當防衛論。故侵害已過
      去後之報復行為，與無從分別何方為不法侵害之互毆行為
      ，均不得主張防衛權（最高法院30年上字第1040號判例參
      照）。又按因避免自己或他人生命、身體、自由、財產之
      緊急危難而出於不得已之行為，不罰；但避難行為過當者
      ，得減輕或免除其刑，刑法第24條第1項固定有明文。依
      上該規定，須符合：⑴自己或他人生命、身體、自由、財
      產存有危難；⑵危難緊急；⑶主觀上基於救助之意思，而實
      施客觀上不得已之避難行為等要件時，避難者始有上開緊
      急避難規定之適用。查被告於警詢中供稱：其把酒杯推開
      ，不知道是不是其推開的杯子造成告訴人被玻璃碎片割傷
      等語（見偵卷第8頁），於偵查中供稱：因桌子有高度，
      杯子破了碎片飛起割到告訴人的頭等語（見原審卷第40頁
      ），於原審中供稱：我坐在椅子上，因有很多酒瓶、酒杯
      跟酒水往伊身上灑，我遂站起來推開前面桌子上的杯子，
      過程有推到好幾個杯子，地上就都是玻璃碎片，後來一片
      混亂，陳華緯就將我拉出包廂了等語（見原審卷第40頁）
      ；證人陳華緯則於原審中證稱：現場有兩方在丟杯子，但
      沒有注意到有無杯子自被告方向丟出或丟往被告方向等語
      （見原審卷第107頁），稽之上開被告歷次供述及證人陳
      華緯之證述，均難認客觀上有緊急危難或遭告訴人現在不
      法侵害情狀存在。又依告訴人、證人唐少鴻之證述，均未
      見被告為本案傷害行為前，有遭告訴人或他人攻擊之情，
      況被告於酒杯傾倒後既已站立以避免遭酒水潑灑，其後續
      所為持酒杯丟擲告訴人之行為，難認係基於避難或防衛意
      思所為，故被告當時主觀上係基於傷害告訴人之犯意而為
      ，至為灼然，要無主張緊急避難、正當防衛而阻卻違法之
      餘地。辯護人此部分所辯，難謂有據。
（六）綜上所述，本件事證明確，被告前開所辯均非可採，其犯
      行洵堪認定，應依法論科。
二、論罪：
　　按行為後法律有變更者，適用行為時之法律；但行為後之法
    律有利於行為人者，適用最有利於行為人之法律，刑法第2
    條第1項定有明文。被告行為後，刑法第277條之規定業經修
    正，並經總統於108年5月29日公布，於同年月31日施行，修
    正前刑法第277條規定「傷害人之身體或健康者，處3年以下
    有期徒刑、拘役或1千元以下罰金。犯前項之罪因而致人於
    死者，處無期徒刑或7年以上有期徒刑；致重傷者，處3年以
    上10年以下有期徒刑」，修正後刑法第277條則規定「傷害
    人之身體或健康者，處5年以下有期徒刑、拘役或50萬元以
    下罰金。犯前項之罪，因而致人於死者，處無期徒刑或7年
    以上有期徒刑；致重傷者，處3年以上10年以下有期徒刑」
    ，經比較新舊法結果，修正後刑法第277條第1項規定雖未更
    動傷害罪之構成要件及得科處之法定刑種，然已將有期徒刑
    及之罰金刑上限提高，自以修正前刑法第277條第1項之規定
    對被告較為有利，依刑法第2條第1項前段規定，本件自應適
    用被告行為時即修正前刑法第277條第1項規定處罰。核被告
    所為，係犯修正前刑法第277條第1項之傷害罪。
三、上訴駁回：
　　原審審理結果，認被告所犯罪證明確，而適用刑法第277條
    第1項（修正前）、第41條第1項前段等規定，並以行為人之
    責任為基礎，審酌被告遇事不思理性解決問題並克制情緒，
    率爾持酒杯丟擲告訴人，致告訴人受有臉部擦傷之傷害，所
    為實不可取，且被告犯後仍否認犯行，並以不合理辯詞欲脫
    免責任，顯見其並無悔意，是其犯後態度難認良好，併衡酌
    被告自述為大學肄業之智識程度，案發時職業為美甲師，每
    月收入約新臺幣30,000元，無人需撫養之家庭生活與經濟狀
    況，暨其犯罪動機、目的、手段、告訴人所受傷害之程度等
    一切情狀，認被告犯傷害罪，處拘役30日，並諭知易科罰金
    之折算標準，核無認定事實錯誤、量刑瑕疵或違背法令之情
    形，其結論尚無不合。被告上訴意旨仍執前詞，否認犯行，
    為無理由，應予駁回。
四、緩刑：
    末查被告前未曾因故意犯罪受有期徒刑以上刑之宣告，有本
    院被告前案紀錄表在卷可按，其因一時輕忽，致罹刑典，且
    其於上訴本院審理中，已與告訴人達成和解，經告訴人具狀
    撤回告訴（按告訴乃論之罪，告訴人於第一審辯論終結前，
    得撤回其告訴，刑事訴訟法第238條第1項定有明文，是告訴
    人於本院即第二審所為，依法不生撤回效力，僅得為量刑參
    考），有聲請撤回告訴狀在卷可憑（見本院卷第99頁）。本
    院審酌上情，期其未來更加謹慎、穩重行事，信認被告歷此
    偵、審訴訟程序及刑之宣告教訓，當知所警惕，無再犯之虞
    ，因認其所宣告之刑，以暫不執行為適當，爰依刑法第74條
    第1項第1款規定，予宣告緩刑2年，以啟自新。
五、末按被告經合法傳喚，無正當之理由不到庭者，得不待其陳
    述，逕行判決，刑事訴訟法第371條定有明文。所謂無正當
    之理由不到庭，係指在社會通常觀念上，認為非正當之原因
    而不到庭者而言；是否有不到庭之正當理由，則應就具體情
    形，按實際狀況，視其原因是否達到無法到庭之程度而定，
    未可一概而論。又此有無「正當之理由」之認定，於證據法
    則上並不適用「嚴格證明法則」，尚無須證明至毫無合理懷
    疑之確信程度，僅須依「自由證明程序」釋明其合理之依據
    已足（最高法院109年度台上字第926號判決意旨參照）。查
    辯護人於本院準備程序中稱：被告於4月21日待產，請求嗣
    生產後再定庭期等語（見本院卷第86頁），而被告前經本院
    指定於109年5月28日（於待產日1個月後）行審判程序，已
    於109年4月8日由本人簽名收受傳票，有本院送達證書在卷
    可稽（見本院卷第91頁）。雖辯護人具狀再就本案聲請改訂
    期日，惟僅載稱：被告因甫生產完畢，體力不佳，不克出席
    云云，並未提出任何證明文件予以釋明被告有因身體健康狀
    況而無法出庭之情事，且辯護人於審理期日前已知審理期日
    應到庭進行審理、辯論，有本院公務電話記錄在卷可憑，其
    於本院審理期日亦無正當理由未到庭釋明被告未到庭之理由
    ，況本院已預先酌留相當時日（於待產日1個月後）供被告
    產後恢復調養，應認被告及辯護人均經合法傳喚，無正當理
    由不到庭，爰不待其等陳述，逕行判決。
據上論斷，應依刑事訴訟法第368條、第371條，刑法第74條第1
項第1款，判決如主文。
本案經檢察官曾忠己到庭執行職務。
中　　華　　民　　國　　109 　年　　6 　　月　　18　　日
                  刑事第十一庭審判長法　官　楊力進
                              　　  法　官　許文章
                              　    法　官　沈君玲
以上正本證明與原本無異。
不得上訴。
                                    書記官　彭于瑛
中　　華　　民　　國　　109 　年　　6 　　月　　18　　日
附錄：本案論罪科刑法條全文
108年5月29日修正前中華民國刑法第277條
傷害人之身體或健康者，處三年以下有期徒刑、拘役或一千元以
下罰金。犯前項之罪因而致人於死者，處無期徒刑或七年以上有
期徒刑；致重傷者，處三年以上十年以下有期徒刑。